臺灣屏東地方法院民事判決　　　　　　　 99年度訴字第427號
原　　　告　張耀境
訴訟代理人　吳澄潔律師
被　　　告　蘇金枝
法定代理人　劉緞秀
被　　　告　蘇再來
兼上列二人
訴訟代理人　蘇再福
上列當事人間請求分割共有物事件，本院於民國99年12月30日言
詞辯論終結，判決如下：
    主  文
兩造共有坐落屏東縣萬巒鄉○○段四八六地號、地目田、面積一
○○二一平方公尺土地，依下列方法分割：如附圖所示編號Ａ部
分面積五○一一平方公尺分歸原告取得；如附圖所示編號Ｂ部分
面積一二五二平方公尺分歸被告蘇再來取得；如附圖所示編號Ｃ
部分面積一二五二平方公尺分歸被告蘇再福取得；如附圖所示編
號Ｄ部分面積二五○六平方公尺分歸被告蘇金枝取得。
訴訟費用由兩造按原應有部分比例負擔。
    事實及理由
一、原告主張：坐落屏東縣萬巒鄉○○段486 地號、地目田、面
    積10021 平方公尺之土地（原登記面積10159 平方公尺，下
    稱系爭土地）為兩造所共有，伊之應有部分為1/2 ，被告蘇
    金枝、蘇再來、蘇再福之應有部分依序為1/4、1/8、1/8。
    系爭土地並無因使用目的不能分割之情形，共有人間亦無就
    系爭土地約定不分割之期限，且兩造未能協議分割系爭土地
    ，爰提起本件訴訟，請求按附圖所示之分割方法分割系爭土
    地等語，並聲明：系爭土地准予分割。
二、被告陳述：渠等主張按應有部分比例，將系爭土地北邊由西
    向東依序分歸被告蘇再來、蘇再福及蘇金枝，南邊則分歸原
    告，渠等不同意原告主張之分割方法等語。
三、按各共有人，除法令另有規定外，得隨時請求分割共有物；
    分割之方法不能協議決定，或於協議決定後因消滅時效完成
    經共有人拒絕履行者，法院得因任何共有人之請求，命為下
    列之分配：以原物分配於各共有人。但各共有人均受原物
    之分配顯有困難者，得將原物分配於部分共有人。原物分
    配顯有困難時，得變賣共有物，以價金分配於各共有人；或
    以原物之一部分分配於各共有人，他部分變賣，以價金分配
    於各共有人。以原物為分配時，如共有人中有未受分配，或
    不能按其應有部分受分配者，得以金錢補償之。以原物為分
    配時，因共有人之利益或其他必要情形，得就共有物之一部
    分仍維持共有，民法第823 條第1 項前段、第824 條第2項
    、第3 項、第4 項分別定有明文。又每宗耕地分割後每人所
    有面積未達0.25公頃者，不得分割，但本條例中華民國89年
    1 月4 日修正施行前之共有耕地，得分割為單獨所有；前項
    第3 款及第4 款所定共有耕地，辦理分割為單獨所有者，應
    先取得共有人之協議或法院確定判決，其分割後之宗數，不
    得超過共有人人數，農業發展條例第16條第1 項第4 款及第
    2 項設有明文。本件系爭土地為依區域計劃法劃定為一般農
    業區之農牧用地，屬於農業發展條例第3 條第11款所定之耕
    地，且為農業發展條例89年1 月4 日修正施行前之共有耕地
    ，原告之應有部分為1/2 ，被告蘇金枝、蘇再來、蘇再福之
    應有部分依序為1/4 、1/8 、1/8 ，此有土地登記謄本在卷
    可稽（本院卷第7-8 頁），共有人間亦未以契約訂有不分割
    之期限，依其使用目亦無不能分割之情形，復無法協議分割
    系爭土地，則原告請求裁判分割，自應准許。
四、經查，系爭土地形狀方整，北側及西側面臨沿山公路，東邊
    土地上有魚塭及鐵皮工寮，西邊則屬空地等情，業經本院潮
    州簡易庭會同屏東縣潮州地政事務所人員至現場勘測屬實，
    製有勘驗筆錄與複丈成果圖各1 份及卷附現場照片在卷可稽
    （本院卷第20-25 、49-53 頁）。又系爭土地東邊係由被告
    蘇再福占用，並出租他人從事養殖之事實，亦據被告蘇再福
    陳明在卷（本院卷第21、58頁背面），再依證人吳俊熙證述
    ：系爭土地原本係伊父親與被告之被繼承人所共有，從日據
    時代開始，西邊的土地都是由伊父親管領並出租佃農耕作，
    伊繼承土地並與佃農訴訟後，始收回土地，後來才將土地出
    賣原告等語（本院卷第64-65 頁），並有卷附臺灣高等法院
    高雄分院95年度上字第86號和解筆錄及本院94年度訴字第20
    2 號民事判決書各1 份相佐（本院卷第72-73 、77-80 頁）
    ，足見兩造之前手使用系爭土地向來係由原告之前手使用西
    邊之土地，東邊之土地則由被告之前手使用，歷時多年，迄
    兩造取得系爭土地所有權時亦無更易之事實。本院審酌上述
    系爭土地從來之使用方式及共有人依上述使用方式對於土地
    之依賴情感，並慮及土地上有魚塭及鐵皮工寮等地上物之現
    況，認如附圖所示之分割方法，已兼顧公平及土地經濟效益
    ，應屬公允之分割方法。被告雖主張按應有部分比例，將系
    爭土地北邊由西向東依序分歸被告蘇再來、蘇再福及蘇金枝
    ，南邊則分歸原告一節，惟與土地之從來使用方式不符，破
    壞原告依從來使用方式已為整地之利益，並將使魚塭遭拆除
    ，並不合乎土地整體經濟效益，自非公允之分割方法。
五、綜上所述，原告本於共有物分割請求權，求為裁判分割，於
    法有據，本院審酌如附圖所示之分割方法，尚屬公允適當，
    已如前述，爰判決如主文第1項所示。
六、系爭土地登記簿面積為10159 平方公尺，圖上面積為10021
    平方公尺，因核算面積超過地籍測量實施規則第243 條第1
    款規定公式計算值以上，應辦理面積更正，然兩造均同意按
    正確之圖上面積辦理更正（本院卷第65頁），本院即應依正
    確之面積為分割，各共有人亦得待本件判決確定後，依辦理
    土地複丈與建物測量補充規定第2 點規定，向地政機關聲請
    一併為分割及更正登記，附此敘明。
七、按分割共有物之訴，核其性質，兩造本可互換地位，原告提
    起本件訴訟於法雖屬有據，然被告之應訴乃法律規定所不得
    不然，是本件訴訟費用應由兩造按應有部分之比例分擔始為
    公允。
八、訴訟費用負擔之依據：民事訴訟法第80條之1 。
中    華    民    國  100     年    1     月    13    日
                       民事第二庭  法      官    陳威宏
正本係照原本作成。
如對判決上訴，須於判決送達後二十日內向本院提出上訴狀，其
未表明上訴理由者，應於提出上訴後二十日內向本院補提理由書
狀（均須按他造當事人之人數附繕本）。
中    華    民    國   100    年    1     月    17    日
                                   書  記  官  陳勃諺